【裁判字號】    89,台上,6194
【裁判日期】    891019
【裁判案由】    擄人勒贖等罪
【裁判全文】
最高法院刑事判決                              八十九年度台上字第六一九四號
    上   訴   人  台灣高等法院高雄分院檢察署檢察官
    上訴人即被告  甲○○
右上訴人等因被告擄人勒贖等罪案件，不服台灣高等法院高雄分院中華民國八十九年
七月三十一日第二審判決（八十八年度上重訴字第二五號，起訴案號：台灣屏東地方
法院檢察署八十七年度偵字第五一一、一六三八號），提起上訴，本院判決如左：
    主  文
原判決關於甲○○部分撤銷，發回台灣高等法院高雄分院。
    理  由
本件原判決撤銷第一審論處上訴人即被告甲○○共同連續意圖為自己不法所有以強暴
致使不能抗拒而取他人之物與共同連續意圖勒贖而擄人二罪刑部分之判決，改判依想
像競合犯、牽連犯規定論處被告共同連續意圖勒贖而擄人之罪刑。固非無見。
惟查：(一)擄人勒贖之盜匪，於實施犯罪行為時，為達其擄人勒贖之目的，而故意對被
害人加以傷害者，其傷害罪與擄人勒贖罪，如係有目的與方法之牽連犯關係者，應依
刑法第五十五條規定處斷。原判決事實一、（三）記載被告與張連興、洪榮華（均另
案審理）於民國八十六年十一月八日上午十時三十分許，共同意圖勒贖而擄走被害人
張榮達後，向張榮達勒贖新台幣（下同）五千萬元，張榮達以無資力為由，未予同意
，即由張連興以所持手槍毆傷張榮達頭部；事實一、（四）記載被告與張連興、洪榮
華於八十六年十一月二十六日上午八時許，共同意圖勒贖而擄走被害人高忠國後，向
高忠國勒贖一億元，惟高忠國稱僅能籌得八十萬元，引起被告等人不滿，即持手槍毆
打高忠國頭部及右大腿等情。如果無訛，被害人張榮達、高忠國上開被手槍毆打頭部
等處，是否受傷？如有受傷，其等二人對此部分有無提出告訴？被告就此部分是否有
犯意聯絡及行為分擔？如有，此部分行為與擄人勒贖行為是否有目的與方法之牽連關
係，俱非無疑竇。實情如何？與認定原判決適用法律當否，至有關聯，原審未詳予調
查，並於事實欄明確記載，致此部分事實尚欠明瞭，本院無從為原判決適用法律當否
之判斷。(二)按行為人自己持有未受允准之軍用槍彈，以之供犯罪之用時，除構成他罪
外，並觸犯非法持有軍用槍彈罪。惟該二罪名間，應否適用刑法第五十五條從一重處
斷，則視其開始持有軍用槍彈之原因如何為斷。如早已非法持有，嗣後臨時起意持以
犯罪，則其持有之始，已應論以非法持有軍用槍彈罪，與其後所犯之罪應數罪併罰。
設其本未持槍彈，因企圖犯罪始行備置，即係犯一罪之方法後犯他罪，具有刑法第五
十五條之牽連犯關係，應從一重處斷。原判決事實認定被告與張連興、洪榮華等人共
同未經許可持有手槍及子彈，意圖為自己不法之所有，基於擄人勒贖及盜匪之犯意聯
絡，而為如事實一所列犯行等情；縱認屬實，惟被告之共同非法持有槍彈，究係早已
非法持有，嗣後始起意持以擄人勒贖？抑或企圖為本件擄人勒贖等犯罪始行備置？非
無疑義。原審未詳予調查，即遽認被告等共同非法持有槍彈罪與擄人勒贖罪間，係有
方法結果之牽連犯關係，依刑法第五十五條從一重處斷，尚嫌率斷。(三)刑法上之擄人
勒贖罪，係以「意圖勒贖而擄人」為構成要件，其犯罪方法係將被害人置於行為人實
力支配之下，予以脅迫，其犯罪之目的行為，係向被害人或其關係人勒索財物；因此
擄人勒贖罪本質上為妨害自由與強盜罪之結合；在形式上則為妨害自由與恐嚇罪之結
合。擄人勒贖行為一經實現，犯罪即屬既遂，至被害人之自由回復以前，其犯罪行為
均在繼續進行中，在犯罪行為終了前，若基於擄人勒贖之單一或概括犯意，先後向被
害人或其關係人不法取得財物之多數行為，自均應吸收於擄人勒贖之犯罪中而論以擄
人勒贖一罪。但若行為人於擄人勒贖外，另行起意別有犯罪行為，如侵入事主家中，
而有強盜行為，其間苟無方法結果之關係，則應併為論罪。原判決事實一、（四）認
定被告與張連興、洪榮華於八十六年十一月二十六日上午八時許，共同意圖勒贖而擄
走被害人高忠國後，令高忠國以行動電話向友人籌錢，高忠國稱僅能籌得八十萬元，
引起被告等不滿，即持手槍予以毆打，復令高忠國打電話騙使其妻自住處外出後，強
押高忠國返回其台東縣台東市○○里○○街三十二號住處，進入屋內搜刮財物未獲等
情；如果非虛，則被告等於此次擄人勒贖行為外，是否另行起意別有侵入被害人家中
，以強暴脅迫致使高忠國不能抗拒而取其財物未遂之強盜未遂犯行？該行為與其等擄
人勒贖行為間究係方法結果之牽連關係？抑或已吸收於擄人勒贖之犯罪中？非無研求
之餘地。原審未詳予查究勾稽，即率認被告等該侵入高忠國家中搜刮財物未遂之犯行
亦吸收於擄人勒贖之犯罪中云云，亦嫌速斷。(四)按擄人勒贖行為一經實現，犯罪即屬
既遂，不以是否取得贖款為必要。原判決事實一、（一）記載被告等意圖勒贖，於八
十六年十月二十九日下午二時許，分持手槍強押被害人陳明智至陳某所駕駛汽車之後
座，喝令陳明智籌付贖款二千萬元後放人，並將之載至附近墓地等候交付贖款消息等
情；如果屬實，則被告等該次擄人勒贖犯罪，於其等將被害人陳明智押至汽車後座置
於實力支配下即屬既遂；其事實欄又記載因陳明智無法籌得贖款而未遂云云，亦有
判決所認定之事實互相矛盾之違法。(五)意圖勒贖而擄人者，在未經取贖而釋放被擄人
，因被害人及其關係人並未生財產上之實害，且行為人已有悔過之心，為期鼓勵自新
，故明定得減輕其刑；但如行為人之釋放被擄人，並非已有悔過之心，而係令被擄人
返家準備贖款交付者，則難依例減輕其刑，此觀諸懲治盜匪條例第八條、刑法第三百
四十七條第五項規定自明。原判決事實一、（七）認定被告與張連興、洪榮華意圖勒
贖，於八十七年一月十六日凌晨四時三十分許，持槍強押被害人吳永基於其所駕駛賓
士自用小客車之後座，令籌付一千萬元贖款，否則將予殺害，嗣雙方討價後以二百萬
元達成協議，始將吳永基釋放返家準備贖款等情；如果無訛，則被告等之釋放吳永基
，似非未經取贖已有悔過之心之情形，是否得依懲治盜匪條例第八條、刑法第三百四
十七條第五項規定減輕其刑？非無審究之餘地。(六)科刑之判決書，須將認定之事實詳
記於事實欄，然後於理由內逐一說明其憑以認定之證據，使事實與理由兩相一致，方
為合法，倘事實欄已有及，而理由內未加以說明，是為理由不備，理由已加說明，
而事實欄無此記載，則理由失其依據，均足構成撤銷之原因。原判決事實一、（一）
至（七）僅記載被告等人係持手槍而為各該犯行，至於其等有無非法持有子彈，事實
欄並未記載，乃其理由謂被告等亦犯未經許可持有子彈，顯有理由所載失其依據之
違誤。(七)原判決事實一、（四）所載之奧地利製九○制式手槍、美國製貝瑞塔點二五
制式手槍各一把，既係被告與張連興、洪榮華供犯罪所用之物，且屬違禁物，何以未
依法宣告沒收？原判決並未加以說明，自嫌理由欠備。又扣案之美國製貝瑞塔九二制
式手槍一把，是否與原判決事實所載之「美製貝瑞塔九二制式手槍」一把為同一手槍
？另扣案之改造四五手槍一把（含彈匣一個）、子彈二發及仿奧地利製之改造九○手
槍一把（含彈匣一個）、子彈二發，是否為被告等犯原判決事實一、（一）、（二）
、（三）、（五）、（六）、（七）所列犯行時所非法持有之手槍？與認定本件犯罪
態樣及適用法律，至有關係。原審俱未予調查清楚，即率行判決，亦有未盡查證職權
能事之違法。以上諸端，或為檢察官及被告上訴意旨所指摘，或為本院得依職權調查
之事項，應認原判決有撤銷發回之原因。
據上論結，應依刑事訴訟法第三百九十七條、第四百零一條，判決如主文。
中      華      民      國    八十九    年      十      月     十九     日
                              最高法院刑事第十庭
                                  審判長法官  陳  宗  鎮
                                        法官  劉  介  民
                                        法官  魏  新  和
                                        法官  孫  增  同
                                        法官  蕭  權  閔
      右正本證明與原本無異
                                              書  記  官
中      華      民      國    八十九    年      十      月    二十四    日


司法院資訊處製作；財團法人民間司法改革基金會備份。
